【裁判字號】    94,上易,908
【裁判日期】    950214
【裁判案由】    返還不當得利
【裁判全文】
臺灣高等法院民事判決                 94年度上易字第908號
上  訴  人  乙○○
被上訴人    甲○○
上列當事人間請求返還不當得利事件，上訴人對於中華民國94年
10月7日臺灣臺北地方法院94年度訴字第1770號第一審判決提起
上訴，本院於95年2月7日言詞辯論終結，判決如下：
    主  文
上訴駁回。
第二審訴訟費用由上訴人負擔。
    事實及理由
一、本件上訴人起訴主張：兩造先後經台灣台北地方法院簡易庭
    91年度北簡字第1185號判決以及台灣台北地方法院92年度簡
    上字第49號判決，確認系爭坐落於台北縣中和市○○路○段
    44號1樓之「妞妞動物醫院」係由被上訴人頂讓與訴外人張
    豪炯，而本件兩造間並無頂讓契約關係存在，惟因伊先前誤
    以為兩造間有契約關係而支付系爭動物醫院相關之頂讓款項
    計新台幣（下同）624,000元，今確定兩造間既無契約關係
    ，被上訴人收受上開款項即無理由，屬不當得利，為此依法
    訴請被上訴人返還上開款項及依法定利率計算之利息。並聲
    明：(一)原判決廢棄。(二)被上訴人應給付上訴人624,000元及
    自起訴狀繕本送達翌日起至清償日止按週年利率5%計算之利
    息。
二、被上訴人辯稱：其係與訴外人張豪炯協議頂店事宜，並由上
    訴人實際執行醫院業務，上訴人與張豪炯乃隱名合夥關係，
    兩造間確無契約關係。上訴人係基於自己法律上之利益，為
    張豪炯支付頂讓金，其收受該款項乃係基於頂讓契約，並非
    無法律上原因，自非不當得利。又上訴人對系爭頂讓事宜知
    之甚詳，且始終參與，其對於自己有無給付義務，當無不知
    之理，若其堅稱其給付之目的不存在，則其給付仍屬民法第
    180條第3款規定情形而不應請求返還。此外，上訴人於之前
    所寄發之存證信函已自承係代張豪炯支付款項，張豪炯亦稱
    其頂讓系爭動物醫院之款項由上訴人代為支付，是伊收受系
    爭款項乃本於頂讓契約，非無法律上原因，上訴人訴請返還
    並無理由等語。並聲明：上訴駁回。
三、經查上訴人曾基於所有權人地位於另案返還所有物等事件中
    訴請被上訴人返還所有物，經原法院台北簡易庭以91年度北
    簡字第1185號判決以及92年度簡上字第49號判決確認「妞妞
    動物醫院」係由被上訴人頂讓與訴外人張豪炯，兩造間並無
    頂讓契約關係存在，其不得依所有權人地位請求被上訴人返
    系爭動物醫院內之物品。上訴人就系爭動物醫院曾有實際經
    營行為，被上訴人已收受上訴人所給付之624,000元等事實
    ，為兩造所不爭，且有宣示判決筆錄、民事判決書及存摺等
    附卷可稽，可信為真實。
四、上訴人主張：其經營「妞妞動物醫院」時以為兩造間有契約
    關係，故願意支付上開款項，上開判決確認「妞妞動物醫院
    」係由被上訴人頂讓與訴外人張豪炯，兩造間並無頂讓契約
    關係存在後，始知悉其與被上訴人間無契約關係，故其得基
    於不當得利法律關係訴請被上訴人返還其已交付之上開款項
    等語。被上訴人則辯稱：上訴人與張豪炯乃隱名合夥關係，
    上訴人係基於自己法律上之利益，代張豪炯支付頂讓金，被
    上訴人收受該款項乃係基於頂讓契約，並非無法律上原因，
    自非不當得利。若上訴人堅稱其給付之目的不存在，則其給
    付仍屬民法第180條第3款規定情形而不應請求返還。經查：
  (一)上訴人主張其因誤認兩造間有頂讓契約關係而給付上開頂讓
    相關款項，被上訴人則辯稱：上訴人係明知自己有無給付義
    務，而代張豪炯支付上開款項等語。證人張豪炯雖到庭證稱
    ：上訴人與被上訴人間有頂讓契約關係存在，上訴人依該契
    約而給付上開款項作為頂讓金及租金，上訴人給付上開款項
    並未經過伊等語。惟查張豪炯於89年7月5日以基隆郵局存證
    信函字第1538號致被上訴人之存證信函中曾表示：「本人經
    營（妞妞動物醫院）期間，請乙○○先生所繳交之頂讓金」
    等語，足證張豪炯認為系爭醫院係由其本人經營，並請他人
    代繳頂讓金。上訴人於89年7月26日致被上訴人之存證信函
    中亦稱：「為張豪炯先生委託本人經營管理」、「且在管理
    期間（88年7月12日至89年6月4日），陸續繳交之頂讓金及
    貨款」等語，已自承張豪炯委託上訴人經營管理系爭醫院，
    其於管理期間陸續繳交頂讓金及貨款等事實。參以上開另案
    判決亦認為兩造間無頂讓關係存在而判決被上訴人敗訴確定
    乙節，應認被上訴人辯稱：上訴人明知系爭頂讓契約關係存
    在於張豪炯與被上訴人間，其代張豪炯繳交系爭款項等語屬
    實。
  (二)上訴人既係代張豪炯履行其依頂讓契約所應支付之系爭款項
    ，被上訴人依據頂讓契約而受領該款項，自非無法律上原因
    而受有利益，上訴人主張被上訴人不當得利，訴請返還624,
    000元及自起訴狀繕本送達翌日起至清償日止按法定利率計
    算之利息云云，即非正當，應予駁回。
五、從而上訴人本於不當得利之法律關係，訴請被上訴人返還
    624,000元及自起訴狀繕本送達翌日起至清償日止按法定利
    率計算之利息為無理由。是則原審判為上訴人敗訴之判決，
    並駁回其假執行之聲請，於法並無不合。上訴意旨指摘原判
    決不當，求予廢棄改判，為無理由，應予駁回。
六、本件事證已臻明確，兩造其餘主張與舉證，無一一論列之必
    要，併此敘明。
七、據上論結，本件上訴為無理由，依民事訴訟法第449條第1項
    、第78條，判決如主文。
中    華    民    國    95    年    2     月    14    日
                  民事第五庭審判長法  官  林丁寶
                                  法  官  陳博享
                                  法  官  高鳳仙
正本係照原本作成。
不得上訴。
中    華    民    國    95    年    2     月    17    日
                                  書記官  黃慶霽


司法院資訊處製作；財團法人民間司法改革基金會備份。
